臺灣高等法院高雄分院刑事判決　　　96年度上更(一)字第61號
上　訴　人　臺灣屏東地方法院檢察署檢察官
上　訴　人
即　被　告　甲○○
　　　　　　　　　　（現另案在屏東監獄執行中）
選任辯護人　康進益　律師
被　　　告　丙○○
選任辯護人　曾慶雲　律師
上列上訴人等因被告等強盜等案件，不服臺灣屏東地方法院94年
度訴字第675 號中華民國95年5 月16日第一審判決（起訴案號：
臺灣屏東地方法院檢察署94年度偵字第1552號），提起上訴，判
決後，經最高法院發回更審，本院判決如下：
     主  文
原判決關於甲○○恐嚇取財暨定執行刑及丙○○部分撤銷。
甲○○、丙○○犯結夥攜帶兇器強盜罪，甲○○處有期徒刑柒年
陸月；丙○○處有期徒刑年柒月。扣案之刀械壹把、鐵棍壹支
均沒收。
     事  實
一、施南成（原審另案審理）於民國（下同）94年3 月24日凌晨
    某時，在屏東縣潮州鎮○○路403 號「喜來坊」汽車旅館房
    間內，向甲○○、丙○○、鄭傑鴻（業經本院前審判刑確定
    ）等3 人提議搶劫超商，甲○○等3 人同意後，渠等即共同
    基於意圖為自己不法所有，結夥三人以上攜帶兇器強盜之犯
    意聯絡，於是日凌晨1 時許，由施南成駕駛租用之車號JJ-3
    140 號自用小客車搭載鄭傑鴻等3 人先至屏東縣內埔鄉○○
    村○○路施南成住處拿取其所有客觀上足對他人之生命、身
    體及安全構成威脅而為兇器之鐵棍1 支、刀械1 把（非管制
    刀械），及灰色口罩1 只、帽子2 頂，施南成將該刀子與帽
    子1 頂交由鄭傑鴻持用後，再於前往屏東縣內埔鄉○○路○
    段335 號「天天樂」超商之路途中停車，用膠帶黏貼車牌，
    以避免遭追緝，此時並改由甲○○開車搭載施南成等3人 至
    上開「天天樂」超商，以求行搶後接應及逃逸行動之順利。
    迨於同日凌晨2 時45分許，施南成等人抵達上開「天天樂」
    超商後，施南成乃先命丙○○下車至該超商內佯裝購買飲料
    1 瓶，以察看店內情況，待丙○○返回車內示意當下係下手
    時機後，身著黑色夾克、頭戴帽子、口戴灰色口罩之施南成
    即持客觀上可供作兇器使用之鐵棍1 支，與同時身著紅色夾
    克、帽子口罩並持刀械1 把之鄭傑鴻共同進入上開「天天樂
    」超商，由鄭傑鴻負責亮刀嚇阻店員乙○○，乙○○見狀因
    見對方係二名男子，且分持刀棍而不能抗拒，旋趁機自店內
    後門跑離現場，施南成則負責搜刮收銀櫃臺之財物，然因收
    銀機打不開，施南成便將店內收銀機1 臺抱至上開車內，鄭
    傑鴻與施南成得手返回車上後，立即由在外接應之甲○○駕
    駛上開車輛返回前開「喜來坊」汽車旅館，渠等並在該汽車
    旅館內分受收銀機內之新臺幣（下同）4,000 元贓款，鄭傑
    鴻、甲○○各分得1,500 元，施南成及丙○○共分得1,000
    元。嗣為警循線於94年3 月26日1 時許，在屏東縣內埔鄉○○路段查獲施南成，且在施南成駕駛之上開車輛內發現其等
    所有供作案用之鐵棍1 支，再經施南成帶同警方在屏東縣東
    港鎮東之港汽車旅館201 號房車庫內之鞋櫃內、屏東縣新園
    鄉五房村堤防、屏東縣潮州鎮○○里○○路「美女國冰果KT
    V 」旁之垃圾桶內，分別取獲上開其等所有供犯罪所用之刀
    械1 把及收銀機1 臺（已發還超商老闆陳坤龍）、口罩1 只
    、帽子2 頂、紅色及黑色夾克各1 件而查知上情，上開物品
    業經警方扣押在案。
三、案經屏東縣警察局內埔分局報告臺灣屏東地方法院檢察署檢
    察官偵查起訴。
     理  由
壹、證據能力部分：
    查本案屬被告以外之人於審判外之言詞或書面陳述，固屬傳
    聞證據，惟公訴人、被告甲○○、丙○○及其等之選任辯護
    人於本院審理時均表示同意作為證據，本院審酌該等言詞或
    書面陳述作成時之情況，並無不適當之情形，依刑事訴訟法
    第159 條之5 之規定，應認均有證據能力，而得作為證據。
貳、實體部分：
一、訊據上訴人即被告甲○○及被告丙○○均矢口否認有前開強
    盜犯行，被告甲○○辯稱：是日我在上開汽車旅館因牙痛且
    有施用毒品，呈昏迷狀態後睡著了，並不知有謀議搶劫超商
    之事情，我坐上車後仍在睡覺。嗣施南成將我叫醒，換我開
    車，指示我開往「天天樂」超商，我只知施南成有叫丙○○
    去買飲料，施南成、鄭傑鴻亦有下車進入超商，而後就抱著
    一個東西上車，我不知他們是搶劫超商，亦未分到贓款云云
    。被告丙○○辯稱：我雖有聽到施南成、鄭傑鴻在汽車旅館
    談論要搶劫超商，但談論內容不是很清楚，嗣我與施南成等
    人一起搭車出去，並到超商購買1 瓶飲料，但並未參與強盜
    ，亦未分得贓款云云。經查：
  (一)上開被告甲○○、丙○○於上揭時地與共犯施南成、鄭傑鴻
    共同謀議分工，先由施南成駕駛租用之車號JJ-3140 號自用
    小客車搭載其餘3 人至屏東縣內埔鄉○○村○○路共犯施南
    成住處拿取鐵棍1 支、類似武士刀1 把、灰色口罩1 只、帽
    子2 頂，共犯施南成將該刀子與帽子1 頂交由共犯鄭傑鴻持
    用後，再於前往屏東縣內埔鄉○○路○ 段335 號「天天樂」
    超商之路途中停車，用膠帶黏貼車牌，以避免遭追緝，此時
    並改由被告甲○○開車搭載施南成等其餘3 人至上開「天天
    樂」超商，以便行搶後接應其等逃逸。迨於同日凌晨2 時45
    分許，共犯施南成等人抵達上開「天天樂」超商後，共犯施
    南成乃先命被告丙○○下車至該超商內佯裝購買飲料1 瓶，
    以探察店內情況，待被告丙○○返回車內示意係可下手時機
    後，身著紅色夾克、帽子口罩並持類似武士刀1 把之共犯鄭
    傑鴻立即與身著黑色夾克、頭戴帽子、口戴灰色口罩並持鐵
    棍之共犯施南成一同進入上開「天天樂」超商，鄭傑鴻乃亮
    刀嚇阻店員乙○○不得靠近店內櫃檯，乙○○見狀因不能抗
    拒，旋趁機從店內後門跑離現場，共犯施南成則負責搜刮收
    銀櫃臺之財物，又因店內收銀機打不開，施南成便將該收銀
    機1 臺抱回上開車內，鄭傑鴻與施南成得手返回車上後，在
    外接應之被告甲○○立刻駕駛上開車輛返回前開「喜來坊」
    汽車旅館，渠等並在該汽車旅館內分受收銀機內之4,000 元
    贓款，鄭傑鴻、甲○○各分得1,500 元，施南成及被告丙○○共分得1,000 元等情，業經共犯鄭傑鴻、被告丙○○分別
    於警偵訊及鄭傑鴻於原審審理時供承甚詳（見警13-15 頁、
    57、58頁、23、24頁及原審卷第18、19、44、198-201 、25
    5-258 頁），核與證人乙○○於原審審理時及共犯施南成於
    警詢、原審審理時證述之情節大致相符（見警卷2-5 、7-11
    、59-64 頁），並有監視錄影翻拍照片6 幀、查獲照片19幀
    、贓物認領收據與車籍作業系統查詢表各1 紙在卷可稽，及
    鐵棍1 支、刀械1 把、帽子2 頂、灰色口罩1 只、紅色與黑
    色夾克各1 件扣案可資佐證。
  (二)被告丙○○嗣雖辯稱：其僅下車買飲料，而無參與強盜之意
    思云云，惟觀之被告丙○○於警詢及檢察官偵查時，皆坦承
    與被告甲○○、共犯鄭傑鴻、施南成共同為本件犯行，且對
    於何人提議搶劫、作案車輛如何取得、作案工具來源、何人
    分派工作、分工內容、犯案及分贓過程等細節亦供述明確清
    楚。雖證人施南成事後異其前詞，於本院前審改稱：我確實
    有叫丙○○下車買飲料，但是我沒有告訴她要做什麼，她不
    知道我們要搶超商云云，證人鄭傑鴻於本院前審亦翻稱：我
    不知道丙○○為什麼下車買飲料，她沒有問我要不要喝飲料
    ，她下去買之前有和施南成講話，講什麼我沒注意，她買回
    來後，施南成就說我們下來云云（見本院上訴字卷第99-111
    頁），然酌以共犯施南成邀約共犯鄭傑鴻參與其所規劃極具
    風險而應隱密進行之本件強盜犯行，足徵共犯施南成對共犯
    鄭傑鴻有相當程度之信賴基礎，而無懼對方將其行搶計畫洩
    漏於外，致生遭警查獲之風險，共犯施南成與鄭傑鴻間之朋
    友關係應良好而無嫌隙舊怨，又被告丙○○與共犯施南成為
    男女朋友，被告丙○○與鄭傑鴻亦為朋友關係，業據其3 人
    陳明在卷，則鄭傑鴻與丙○○間應有一定程度之友誼，另衡
    之被告丙○○於案發當時，確實應共犯施南成之要求下車進
    入上開「天天樂」超商買飲料，業據被告丙○○供述及證人
    施南成證述在卷，倘被告丙○○對行搶計畫毫不知情，且無
    趁購買飲料以探查超商內情形之意思，共犯施南成何以需在
    行搶前之緊要關頭，要求被告丙○○下車買飲料，而徒增事
    跡敗露等可能發生之變數一節，可認證人施南成、鄭傑鴻事
    後翻異之前詞，顯係為維護被告丙○○目的而為，並不可採
    。再觀證人施南成、鄭傑鴻事後猶知偏頗被告丙○○，足認
    其2 人與被告丙○○間並無宿怨，更無誣指被告丙○○犯行
    之必要，益徵其2 人前開指認被告丙○○參與本件強盜取財
    情事等語，實信而有據。況被告丙○○於原審審理時，對被
    告甲○○涉案部分以證人身分亦證稱：施南成提議行搶超商
    時，我們4 個人都有在場商量，行搶的工具是施南成提供的
    ，我們一起行動，大家都知道是在行搶等語屬實。準此以觀
    ，被告丙○○前開辯稱無參與強盜之犯意云云，洵無可採。
    被告丙○○於本院審理時又舉共同被告甲○○，據甲○○證
    稱：在汽車旅館及在車上均未聽過丙○○、施南成、鄭傑鴻
    談到要搶超商，到了超商，我只知道施南成叫丙○○下車買
    飲料，丙○○買回來沒有說什麼，施南成、鄭傑鴻就下車去
    超商抱著一個東西回來，就叫我開車，我沒有看到也不知丙○○有無分到贓款等語，然證人甲○○就其自己之犯行，既
    辯稱其因施用藥品都在睡覺，對於搶劫超商之事並不知情等
    語，則其為如上之證述，自屬必然，其證述亦不足採。
  (三)被告甲○○雖以當天其雖有和施南成、鄭傑鴻、丙○○等人
    去案發現場，且由我開車載他們離開該超商，但其事前都在
    睡覺，並不知道他們要搶超商，事後也沒有分到贓款，其沒
    有參與本件搶劫超商云云置辯，但：
  1.被告甲○○自始即知悉被告鄭傑鴻、丙○○、施南成3 人謀
    議為本件犯行，且於上開時地與被告鄭傑鴻等3 人共同行動
    ，並於到達上開「天天樂」超商前，由其接手開車，以便待
    共犯鄭傑鴻、施南成得手財物後，接應其等逃離現場，渠等
    並於返回上開「喜來坊」汽車旅館後坐地分贓得手款項4,00
    0 元等情，已經證人丙○○、鄭傑鴻、施南成分別於警偵訊
    證述屬實。證人丙○○、施南成於原審審理時針對被告甲○○涉案部分復具結證述在卷，證人丙○○證稱：本件是施南
    成提議而我們4 個人都在場商量的，我們是一起行動，施南
    成抱收銀機上車後，甲○○就馬上開車載大家離開現場，我
    們4 個人都知道是在行搶等語，證人施南成證稱：我在快到
    超商的路途中就叫甲○○開車，當時我就有跟他說要去搶超
    商，他也有看到我們抱收銀機上車，鄭傑鴻有分1 千元給我
    ，其他的我不知道鄭傑鴻如何分等語明確（見原審卷第75-7
    7 、152-155 頁），而與其2 人於警偵訊時所為之前揭證言
    內容並無二致。
  2.雖證人施南成於94年3 月26日檢察官偵訊時證稱：被告甲○○僅於到超商途中開始開車，且於得手財物後駕車搭載渠等
    離去，我並無告知被告甲○○要為本件犯行云云；證人鄭傑
    鴻於本院前審理時亦更異前詞，證稱：被告甲○○係在行搶
    後始知情云云。然查，被告丙○○、共犯鄭傑鴻、施南成等
    人於案發當日前3 、4 天即同住在上開「喜來坊」汽車旅館
    ，且被告甲○○更無償提供海洛因及甲基安非他命予共犯鄭
    傑鴻、施南成施用之情，業據證人鄭傑鴻、施南成、丙○○
    證稱無訛，被告甲○○對同住在該汽車旅館及先支付旅館費
    用之事實亦不爭執，則渠等間之友誼關係應佳而無嫌隙，證
    人鄭傑鴻、施南成當無誣陷被告甲○○入罪之理。又觀證人
    施南成於94年4 月20日檢察官偵查時，已證稱：其係為掩護
    被告甲○○涉案，而於94年3 月26日為與警詢時所述相異之
    證詞，及證人鄭傑鴻對於何人提議行搶、何時由被告甲○○
    開車、贓款部分由被告甲○○收受等各情之證述，既自始至
    終相同無異，何以僅對被告甲○○是否知情參與犯行之問題
    突為迥異之證言等節，足認證人施南成、鄭傑鴻所為被告甲○○駕車前對行搶不知情之證述，諒係維護被告甲○○而避
    重就輕之詞，不可採信。
  3.參以證人施南成證述本件犯行係由其事前精密計畫，選定目
    標及提供作案工具一情，顯見其對於作案步驟、分工已全面
    掌控，以確保犯罪計畫之順利實施，倘被告甲○○事前都在
    睡覺，對本件犯行毫不知情，則共犯施南成何以甘冒被告甲○○可能因不清楚狀況而製造計畫外之意外變故或可能會因
    不同意實施此犯罪而導致形跡敗露等風險，仍勉強帶同被告
    甲○○同行，並將能否及時逃逸之犯罪成功關鍵即接應角色
    ，操之於不知情之被告甲○○，進而對犯罪行為之成功與否
    投入一原本可避免之變數，此乃與常理有悖。酌以被告甲○○已係年滿30餘歲之成年人，具有相當之社會智識及辨別是
    非能力，且其於本件犯行擔任開車之要角，又證人施南成於
    原審審理時證述本件行搶前，其係先返回其住所拿取作案工
    具，且於其住家附近，發放兇器、帽子、黏貼車牌等動作，
    被告甲○○皆有見聞等節，則被告甲○○豈有不知情之理。
    承上所述，被告甲○○辯稱未參與強盜犯行云云，顯係脫免
    罪責之詞，無足可採。故證人鄭傑鴻在本院前審證稱：被告
    不知道我們要行搶，也沒有聽到我們計劃行搶的事；施南成
    在本院前審證稱：甲○○是搶完後才知道的等語。均係卸責
    之詞，不足採信。被告丙○○於本院審理時證述在汽車旅館
    施南成、鄭傑鴻商議搶劫超商時，及由施南成開車時，被告
    甲○○都在睡覺，回旅館後甲○○有無分到贓款，我不知道
    云云，核與實情不符，亦不足取。
  (四)綜上各情互核勾稽，被告甲○○、丙○○所持前揭辯解，無
    可採信。是被告甲○○、丙○○此部分共同強盜犯行，事證
    明確，應可認定。
二、按恐嚇行為不以將來之惡害通知為限，即以強暴脅迫為手段
    ，而被害人未達於不能抗拒程度者，雖亦屬之（最高法院80
    年度第4 次刑事庭會議決議參照）。經查證人乙○○在原審
    審理中證稱：當日我在店內掃地，有歹徒2 人進入，其人1
    人持刀離我約30公分，另1 人持球棒，離我約3 公尺；當時
    拿刀的人刀子有輕輕比劃；我見狀後退後兩三步，就從後門
    跑走；因為我認為對方拿棍棒及刀子，我沒有能力抵抗等語
    （見原審卷第197 頁、198 頁）已明確指述其所以逃離現場
    ，係因見共犯鄭傑鴻及施南成分持刀棍行搶，鄭傑鴻又有揮
    動刀子，其自認無力抵抗所以逃走。再者，當時係值深夜，
    證人乙○○係一女子，而共犯鄭傑鴻及施南成均係年輕力壯
    之男子，又分持刀棍行搶，則在一般人在此客觀情況，自屬
    不能抗拒，尚難認證人乙○○能及時逃逸，即認其未達於不
    能抗拒程度。又被告等持以強盜之刀械及鐵棍均屬鐵製，並
    有相當長度，此有相片可參（見警卷第37至38頁），客觀上
    自對人之生命、身體及安全構成威脅，而為兇器；是被告等
    人係犯強盜罪而有刑法第321 條第1 項第3 款、第4 款情形
    ，從而被告鄭傑鴻、丙○○、甲○○等人此部分所為，均係
    犯刑法第330 條第1 項之加重強盜罪。渠等就此強盜取財犯
    行，彼此及與共犯施南成、鄭傑鴻間皆有犯意聯絡及行為分
    擔，均為共同正犯。又被告丙○○雖亦參與強盜行為，惟其
    原在髮廊工作，係一涉世不深之女孩，且為一沒有主見之人
    ，此由其於本院審理時，在對訊問作答時，一直看著辯護律
    師似向律師求救之表情，即可了然，而其在並案中並非居於
    主導之地位，而係因其男友施南成之因素介入本案，且其於
    強盜過程中，僅係進入店內查探虛實旋即外出，其參與程度
    較輕；其在本案之前，並未受刑之宣告，只有因施用毒品而
    受觀察勒戒，有臺灣高等法院被告前案紀錄表可參，本院認
    如宣告最輕之有期徒刑7 年，尚嫌過重，客觀上足以引起一
    般人之同情，爰依刑法第59條規定減輕其法定刑。至於被告
    甲○○雖亦未入內行搶，惟其在本案乃擔任駕駛接應入內行
    搶之施南成及鄭傑鴻等人逃逸，且在本案之前又有多次前科
    ，其情節與被告丙○○尚有不同，故不依刑法第59條規定減
    輕其法定刑。
三、原審以被告甲○○、丙○○罪證明確而予以論罪科刑，固非
    無見；然查被告等係犯加重強盜罪，已如前述，原判決竟變
    更起訴法條，改論以刑法第346 條第1 項之恐嚇取財罪，尚
    有未洽。被告甲○○上訴否認犯罪，雖無理由，惟檢察官上
    訴意旨認原判決論以刑法第346 條第1 項之恐嚇取財罪為不
    當，即非無理由，應由本院將原判決此部分及甲○○定執行
    刑撤銷，審酌被告甲○○、丙○○與共犯施南成、鄭傑鴻等
    人皆正值青壯之年，不思以正途謀生，反共同謀議分工為本
    件強盜取財之犯行，且渠等以持刀、鐵棍等物強盜商家以獲
    取財物之手段惡劣，造成該超商老闆財物損失及店員乙○○
    精神上之侵害，嚴重危害社會治安，行為實非足取，其等惡
    性重大，惟被告及丙○○曾於檢察官偵查中承認犯罪，被告
    甲○○政則始終否認犯罪，且有多次前科，渠等分工內容，
    對犯行完成所付出心力之程度等一切情狀，分別量處如主文
    第2 項所示之刑。扣案之刀械1 把、鐵棍1 支係共犯施南成
    所有，且供犯本件強盜取財犯罪所用之物，業經被告丙○○
    分別供述及共犯施南成、鄭傑鴻證述在卷，應依刑法第38條
    第1 項第2 款規定宣告沒收之。另扣案之灰色口罩1 只、帽
    子2 頂、紅色及黑色夾克各1 件，雖係共犯鄭傑鴻、施南成
    當日作案時穿著之衣物，惟與本案犯罪並無直接相關連（口
    罩僅為逃避追緝之用），爰不併予宣告沒收。又起訴書雖記
    載被告等強盜時，店內尚有一名不詳姓名顧客在內，共犯鄭
    傑鴻持刀喝阻該名顧客以進行強盜行為；惟證人乙○○於警
    詢及原審均未提及有不詳姓名顧客存在；且被告等既已命丙○○先入店內查看，見除店員外，並無其他人在內，始由鄭
    傑鴻等人入內行搶，衡情，應無其他顧客存在，是此部分犯
    罪顯屬不能證明，因公訴意認此部分與前揭論部分具有裁判
    上一罪關係，爰不另為無罪之諭知。
四、被告甲○○轉讓第一級毒品及共犯鄭傑鴻部分，業經本院前
    審判刑確定，故不另論列，附此敘明。
據上論斷，應依刑事訴訟法第369 條第1 項前段、第364 條、第
299 條第1 項前段，刑法第28條、第59條、第330 條第1 項、第
38 條 第1 項第2 款，判決如主文。
本案經檢察官許月雲到庭執行職務。
中　　華　　民　　國　　96　　年　　4 　　月　　30　　日
                  刑事第四庭    審判長法  官  蕭權閔
                                      法  官  吳進寶
                                      法  官  陳吉雄
以上正本證明與原本無異。
如不服本判決應於收受本判決後10日內向本院提出上訴書狀，其
未述上訴理由者，並得於提起上訴後10日內向本院補提理由書
狀（均須按他造當事人之人數附繕本)「 切勿逕送上級法院」。
中　　華　　民　　國　　96　　年　　5 　　月　　1 　　日
                                書   記　 官  梁美姿
附錄本判決論罪科刑法條：
中華民國刑法第330條第1項
（加重強盜罪）
犯強盜罪而有第321 條第1 項各款情形之一者，處7 年以上有期
徒刑。
                                                      Ｆ
